臺灣高等法院臺中分院民事判決　九十一年度上易字第七五號
　　　上　訴　人　乙○(即鍾素.
　　　被上訴人　　甲○○
右當事人間清償借款事件，上訴人對於中華民國九十年十二月二十日臺灣臺中地方法
院九十年訴字第一五○五號第一審判決提起上訴，本院判決如左：
      主      文
上訴駁回。
第二審訴訟費用由上訴人負擔。
      事實及理由
一、本件被上訴人起訴主張：被上訴人曾於民國八十四年五月九日貸予上訴人新台幣
    （下同）四百五十萬元，並將現金交給訴外人陳憲崇、鄒先中二人，被上訴人故
    執有上訴人簽發之收（借）據、本票，且上訴人又提供台中市南區○○○○段一
    九一之三地號土地，以被上訴人為權利人，設定抵押權而允作保證，上訴人為前
    揭消費借貸契約（下簡稱系爭借貸契約）之共同債務人兼連帶保證人，應就前開
    借款（下簡稱系爭借款）金額之全部，負清償之責，至於訴訟進行中雖同意由訴
    外人陳憲崇以移轉不動產所有權予被上訴人之方式清償上開債務，然陳憲崇並未
    履行移轉該不動產所有權之義務，故否認上訴人之債務已移轉予陳憲崇。為此，
    聲明求為判決：上訴人應給付被上訴人四百五十萬元及自支付命令繕本送達之翌
    日即九十年二月十四日起至清償日止，按年息百分之五計算之利息，並陳明願供
    擔保請准宣告假執行。
二、上訴人則辯以：兩造雖訂有系爭借貸契約，但上訴人未曾收受任何借款，被上訴
    人在原審中自認：「我是由銀行貸款將現金交給陳憲崇、鄒先中」等語，然上訴
    人並未授權陳憲崇、鄒先中代收款項，則被上訴人交付系爭借款不合債之本旨，
    對上訴人不生效力，雖上訴人簽發本票、設定抵押權擔保，亦不足為交付借款之
    證明，兩造間之借貸契約不成立。況且，本件借款業由陳憲崇於事後與被上訴人
    另行簽定買賣契約，約定以積欠被上訴人之款項充當買賣價金，而將陳憲崇所有
    不動產移轉過戶給被上訴人，作為清償，系爭債務既已為債之更改，舊債務即歸
    於消滅，被上訴人僅能依新成立之買賣契約向陳憲崇請求，不能對上訴人請求返
    還借款等語。
三、原審法院斟酌兩造之主張及攻擊防禦之結果，認為被上訴人之訴部分為有理由，
    部分為無理由，判決上訴人應給付被上訴人九十七萬五千元，及自九十年二月十
    四日起至清償日止，按週年利率百分之五計算之利息，並駁回上訴人其餘之訴；
    並就兩造陳明願供擔保請准宣告假執行，與免為假執行之聲請，分別酌定相當擔
    保金額併准許之。上訴人不服，提起上訴，聲明求為判決：（一）原判決不利於
    上訴人部分廢棄；（二）右廢棄部分，被上訴人在第一審之訴及假執行之聲請均
    駁回。被上訴人則答辯聲明，求為判決：駁回上訴人之上訴。
四、本件被上訴人主張兩造於八十四年五月九日訂立系爭借貸契約，並簽立金額分別
    為一百五十萬元、三百萬元之收（借）據各一紙，同日上訴人為共同發票人之一
    ，簽發票面金額三百萬元之本票一紙交予被上訴人，且於同年六月十六日由上訴
    人提供其所有坐落台中市南區○○○○段一九一之三地號土地暨其上建物為被上
    訴人設定一百五十萬元抵押權擔保等情，業據被上訴人提出收（借）據、本票、
    他項權利證明書、抵押權設定契約書等件為證，復為上訴人所不爭執，堪信為真
    實。惟上訴人否認收受系爭借款，並辯稱：系爭借貸契約已因訴外人陳憲崇與被
    上訴人約定將中虹建設開發股份有限公司所有坐落臺中市○○區○○段五一七、
    五一七之一、五一七之二、五二一第號土地暨其上編號Ａ１店及三樓Ｆ之建物出
    賣予被上訴人用以抵償本件借款，則本件借款已因債之更改而消滅等語，因此，
    本件之爭點，在於：（一）系爭借款已否交付予上訴人；（二）系爭借貸契約是
    否因陳憲崇與被上訴人前開約定而歸消滅。經查：
（一）按消費借貸，因金錢或其他代替物之交付，而生效力，民法第四百七十五條定
      有明文。又貸與人所提出之借用證（借據）內，如載明所借款額已收訖無訛者
      ，可解為貸與人就金錢契約之具備要物性，已盡舉證責任（最高法院八十五年
      度台上字第二一一號判決參照）。觀諸前開收（借）據二紙（見原審卷第十一
      頁、十二頁），其上均載明：「借款．．．，業經甲○○全部付清給鍾素珠等
      人．．．」字句，並經上訴人於立據人欄上簽名，該文書之真正並為上訴人所
      不爭執；又系爭借款係由訴外人陳憲崇收受之事實，亦據陳憲崇證述稱：全部
      債權是八百萬元，與上訴人有關的是五百萬元，錢撥到陳憲崇帳戶，上訴人知
      悉此情，並在系爭借據上親自簽名等語（見原審卷第八六頁）明確，並為兩造
      所不爭執。綜上情以觀，兩造間系爭借貸契約確實存在，核上訴人亦為系爭借
      款之債務人，而系爭借款係由共同債務人之一之陳憲崇代表收受，足認上訴人
      已收受系爭借款；又參以上訴人就系爭債務又與陳憲崇共同簽發本票、提供房
      地以設定抵押權擔保等情，亦有本票一紙（見原審卷第四一頁）、及土地他項
      權利證明書、及抵押權設定契約書（見原審院第七二至七五頁）為證，上訴人
      如未收受系爭借款，何以尚為上開簽發本票及以其所有不動產設定負擔以為系
      爭債務擔保之行為，益徵被上訴人主張業已交付上訴人系爭借款之事實，洵堪
      採信。
（二）按債之清償，除當事人另有訂定或依債之性質不得由第三人清償者外，得由第
      三人為之；又債權人受領他種給付以代原定之給付者，其債之關係消滅。民法
      第三百十一條第一項、第三百十九條分別定有明文。查訴外人陳憲崇與被上訴
      人約定，由陳憲崇以坐落臺中市○○○街之房屋共三層，抵償系爭債權一節，
      經陳憲崇到庭證述屬實（見原審卷第八六、八七頁），並為被上訴人所是認（
      見被上訴人九十一年七月九日庭提答辯狀），嗣後雖由陳憲崇代表以中虹建設
      開發股份有限公司所有之上開不動產，與被上訴人於八十五年九月五日訂立該
      不動產買賣契約書（見本院卷第三八至四一頁），惟核其等訂約之真意，係約
      定系爭借款債務得由陳憲崇以移轉上開不動產所有權之方式，代原定之金錢給
      付，屬於清償方式之約定，而非債務承擔之約定自明；又按代物清償為要物契
      約，其成立僅當事人之合意尚有未足，必須現實為他種給付，他種給付為不動
      產物權之設定或移轉時，非經登記不得成立代物清償（最高法院六十五年度台
      上字第一三００號判例參照）。陳憲崇與被上訴人於訴訟中為前開約定後，迄
      今未依約移轉上開不動產所有權予被上訴人，此為兩造所不爭執，揆諸上開法
      條規定，系爭借貸契約自仍未消滅，上訴人辯以：系爭借貸已因陳憲崇與被上
      訴人間之上開約定而歸消滅云云，即無足採。
五、按數人負同一債務而其給付可分者，除法律另有規定或契約另有訂定外，應各平
    均分擔之，民法第二百七十一條定有明文。關於系爭借貸關係，其中就借款金額
    一百五十萬元部分，係載明由上訴人及忠冠建設開發股份有限公司、忠虹建設開
    發股份有限公司、陳憲崇等為四人為借款人；就借款金額三百萬元部分，係載明
    由上訴人、鍾素玉、忠冠建設開發股份有限公司、忠虹建設開發股份有限公司、
    陳憲崇等五人為借款人，此有兩造均不爭執之收（借）據存卷可參（見原審卷第
    十一頁、第十二頁）。該等收（借）據上均未明定共同借款人應負連帶清償之責
    ，法律亦未規定消費借貸契約之共同借款人應負連帶清償之責。依前揭法律規定
    ，就一百五十萬元借款金額部分，上訴人應與其餘三人依四分之一之比例分擔返
    還之責；就三百萬元借款部分，應由上訴人及其餘四人依五分之一之比例各負返
    還之責。從而，上訴人應就總計四百五十萬元借款金額中之九十七萬五千元負返
    還責任【計算方式（0000000÷4）＋（0000000÷5）＝975000】。
六、綜上所述，被上訴人已將系爭借款交付予上訴人，系爭借貸契約成立，又系爭借
    款嗣雖由陳憲崇以中虹建設開發股份有限公司所有之上開不動產，與被上訴人訂
    立買賣契約以為清償，惟該買賣契約迄未為履行，上訴人系爭借款債務仍未消滅
    ，則上訴人依系爭借貸契約自應就九十七萬五千元之借款負返還之責。是本件被
    上訴人依消費借貸之法律關係，請求上訴人給付九十七萬五千元，及自支付命令
    狀繕本送達之翌日即九十年二月十四日起至清償日止，按年息百分之五計算之利
    息，即屬正當，應予准許，逾此部分之請求為無理由，應予駁回。原審以被上訴
    人之請求在上開准許範圍內，核屬有據，予以准許，其餘部分為無理由，予以駁
    回，並就兩造陳明願供擔保請准宣告假執行，與免為假執行之聲請，分別酌定相
    當擔保金額併准許之，均核與法相符。上訴意旨指摘原判決不當，為無理由，應
    予駁回。
七、本件事證已臻明確，兩造其餘攻擊防禦方法及舉證，於判決結果不生影響，無庸
    逐一論列，併此敘明。
八、據上論結：本件上訴為無理由，依民事訴訟法第四百四十九條第一項、第七十八
    條判決如主文。
中　　　華　　　民　　　國　　九十一　　年　　　七　　　月　　二十三　　日
~B1民事第四庭審判長法　官　黃斐君
~B2　　　　　　　　法　官　張鑫城
~B3　　　　　　　　法　官　張浴美
右為正本係照原本作成。
不得上訴。
~B　　　　　　　　書記官　謝雅惠
中　　　華　　　民　　　國　　九十一　　年　　　七　　　月　　二十四　　日
                                                                        Ｙ
